【裁判字號】    91,訴,213
【裁判日期】    920526
【裁判案由】    違反山坡地保育利用條例
【裁判全文】
臺灣臺東地方法院刑事判決                          九十一年度訴字第二一三號
    公  訴  人  臺灣臺東地方法院檢察署檢察官
    被      告  乙○○
    選任辯護人  李泰宏律師
右列被告因違反山坡地保育利用條例案件，經檢察官提起公訴（九十一年度偵字第一
五七七號），本院判決如左：
    主  文
乙○○在公有山坡地內擅自墾殖及設置工作物，處有期徒刑壹年貳月。
臺東縣大武鄉○○段九五七地號土地上如附圖（即臺東縣太麻里鄉地政事務所土地複
丈成果圖）所示Ａ開墾地部分（面積零點壹陸壹公頃）上之墾殖物、Ｂ及Ｄ工寮部分
（面積共計零點零零肆伍公頃）上設置之工作物、Ｃ道路部分入口處設置之竹籬笆，
均沒收。
    事  實
一、乙○○明知臺東縣大武鄉○○段九五七地號土地（以下簡稱大鳥段九五七地號土
    地）係國有山坡地保育區之林業用地，且係行政院核定公告屬山坡地保育利用條
    例所稱之山坡地，仍出於供自己植栽、占用之目的，意圖為自己不法之利益，自
    民國八十七年一月間起迄今，未向主管機關申請許可，即擅自在上開國有山坡地
    保育區林業用地如附圖（即臺東縣太麻里鄉地政事務所土地複丈成果圖）所示Ａ
    部分墾植，並種植木瓜、地瓜、香蕉、山蘇、龍眼、芒果、檳榔及樹豆等作物，
    面積達○‧一六一公頃；同時於八十七年間，占用附圖所示Ｂ部分之山坡地搭建
    工寮一座，面積為○‧○○二八公頃；復於九十年五、六月間，在附圖所示同一
    山坡地之Ｃ部分，僱用挖土機開墾修建道路一條，面積為○‧○七三二公頃，並
    在該道路之入口處，設置竹籬笆圍住路口，禁止他人進入；再於九十年八、九月
    間，在附圖同一地號之山坡地所示Ｄ部分，搭建工寮一座，面積○‧○○一七公
    頃，供己使用，所幸未造成水土流失。
二、案經臺東縣警察局大武分局報請臺灣臺東地方法院檢察署檢察官偵查起訴。
    理  由
一、右揭於附圖所示Ａ、Ｂ、Ｃ、Ｄ四部分之國有山坡地擅自占用墾殖、設置工寮、
    竹籬笆及修建道路之行為，業據被告乙○○迭於警詢、檢察官偵查中及本院審理
    時坦白承認，並有下列證據可資佐證：
    (一)右開事實，亦經證人即臺東縣警察局大武分局（以下簡稱大武分局）承辦偵查
      員甲○○於檢察官偵查中及本院審理時到庭具結證稱屬實，並有臺東縣政府、
      行政院農業委員會水土保持局第五工程所（以下簡稱水土保持局第五工程所）
      、大武分局、大武鄉公所等單位於九十年十二月三日上午十時許，至現場會勘
      之紀錄一份及現場照片十二張附於警卷第四至十二頁可憑，堪認被告確有於本
      件山坡地上占用墾殖、設置工寮及修建道路等行為。
    (二)大鳥段九五七地號土地係國有山坡地保育區林業用地，並為行政院依山坡地保
      育利用條例第三條核定公告之山坡地，有該土地之土地登記謄本一紙及行政院
      於八十六年七月三十一日，以臺八十六農三○八二四號函核定，並由前臺灣省
      政府於八十六年十月八日，以八六府農水字第一一六八八六七號公告之「臺灣
      省山坡地範圍地段明細表」一份在卷可稽。
    (三)經檢察官囑託臺東縣太麻里地政事務所至本件現場測量結果，製有土地複丈成
      果圖一份附卷可考，依該土地複丈成果圖所示，被告所墾殖區域、設置之工寮
      、竹籬笆及修建之道路，均位於前開大鳥段九五七地號土地上，其所墾殖、占
      用之區域，即土地複丈成果圖上所標示Ａ、Ｂ、Ｃ、Ｄ四部分，面積分別為○
      ‧一六一、○‧○○二八、○‧○七三二、○‧○○一七公頃，是被告於本件
      山坡地上擅自墾殖、占用之行為，自屬信而有徵。
    (四)另經水土保持局第五工程所人員實地會勘結果，認履勘之現場為天然溪溝（野
      溪），無開挖土石，是以並無水土保持處理設施當否之問題，此有該工程所九
      十年十二月五日九十水土五三字第九○一九五二二九○五號函檢送山坡地開發
      案件水土保持協勘報告一份附卷可稽，因本件並無致生水土流失或毀損水土保
      持之處理與維護設施等情形，自無庸另論以水土保持法第三十二條第一項之罪
      責。
    (五)本件於偵查中，經檢察官屢次命被告回復上開土地之原狀，被告均置之不理，
      直到九十一年十月二十四日為止，仍擅自在本件山坡地墾殖、利用，並於所占
      用土地之入口處飼養小狗，此業據證人甲○○偵查員於檢察官偵查中到庭具結
      證稱無訛，並有證人甲○○偵查員於九十一年十月二十四日至現場所拍攝之照
      片八張附於偵查卷第十六至十九頁可考。
    (六)被告於九十一年十一月十九日本院調查時，當庭表示可於同年十二月初，就擅
      自墾殖、利用之部分回復原狀，惟經本院函請大武分局派員至現場勘查，經該
      分局於九十二年二月二十六日，指派甲○○偵查員親赴被告住處，當面向被告
      表明已獲法院囑託將於近日檢查被告是否回復原狀，請被告務必配合拆除地上
      物並回復原狀，甲○○偵查員並於同年三月四日前往現場勘查，發現被告非但
      未回復原狀，更於現場繼續豢養小狗二隻，並於附圖所示Ｂ區域之工寮前繼續
      栽種檳榔新苗數十株；本院接獲大武分局函報上情後，經訊問被告，被告當庭
      請求警方陪同一起拆除地上物並回復原狀，本院遂再度函請大武分局派員會同
      被告回復原狀，惟被告於九十二年四月十日上午與警方人員到達現場後，仍不
      願移除地上物，僅於入口處砍除幾棵樹木，對警方要求其移除之部分，均不願
      照辦。前揭等情，有大武分局九十二年三月八日武警刑字第○九一○○一四三
      六九號函及所附之現場照片十二張、同分局九十二年四月十八日武警刑字第○
      九二○○○四三一四號函及所附之現場照片六張在卷可佐，並經證人即大武分
      局甲○○偵查員於本院審理到庭具結證述屬實，被告雖辯稱前開九十二年三月
      四日所拍攝照片編號九、十所顯示於附圖Ｂ區域之工寮前栽種之檳榔新苗數十
      株，係其在五、六年前所栽種云云，惟以前揭照片中檳榔新苗之大小觀之，顯
      係新栽種之幼苗，而非已栽種五、六年之檳榔樹，且經比對警卷第十一、十二
      頁所附九十年十一月十四日拍攝之附圖Ｂ區域工寮四週之照片，當時工寮前方
      並未栽種檳榔新苗，足認該檳榔新苗數十株係後來所栽種無誤，是被告前開辯
      詞，顯與事實不符，不足採信。
    (七)證人甲○○偵查員於九十二年五月十二日本件言詞辯論期日出庭作證前夕，在
      同年月九日上午十時許，再度到本件現場查看，發現被告仍未拆除地上物及回
      復原狀，此有該證人庭呈之現場照片六張附卷足憑，堪認被告直到本院言詞辯
      論終結日止，仍持續墾殖、利用本件之山坡地。
    綜上查證，足認被告之自白確與事實相符，本件事證明確，被告擅自墾殖、利用
    國有山坡地之犯行堪予認定，應依法論科。
二、核被告在公有山坡地及林業用地內擅自墾殖、占用之行為，係違反山坡地保育利
    用條例第十條之規定，雖合於山坡地保育利用條例第三十四條第一項之在公有山
    坡地內擅自墾殖占用罪、刑法第三百二十條第二項之竊佔罪及森林法第五十一條
    第一項之於他人林地內擅自墾殖占用罪，惟山坡地保育利用條例第三十四條第一
    項為刑法第三百二十條第二項及森林法第五十一條第一項之特別規定，依特別法
    優於普通法及後法優於前法之法律競合關係，應依山坡地保育利用條例第三十四
    條第一項規定論處（最高法院八十三年度台上字第五三四號判決要旨參照）。被
    告多次於本件山坡地墾殖、設置工寮及竹籬笆、修建道路之行為，時間、空間緊
    密相接，顯屬單一之犯意決定，乃一行為之接續進行，僅成立一罪；且被告係分
    別於八十七年間、九十年五、六月間及同年八、九月間，接續在本件山坡地上墾
    殖、設置工寮、竹籬笆及修建道路，其行為時之法律應為八十七年一月七日修正
    後之山坡地保育利用條例第三十四條第一項在他人山坡地內擅自墾殖、占用之罪
    ，並無新舊法之比較問題，公訴人認應比較上開修正前後之新舊法律，依從新從
    輕原則，適用修正前山坡地保育利用條例第三十四條第一項之規定論處，尚有未
    洽，併此敘明。爰審酌被告之前並未受過有期徒刑以上刑之宣告，此有臺灣高等
    法院被告全國前案紀錄表、臺灣臺東地方法院檢察署刑案資料查註紀錄表各一件
    在卷可按，足認其素行及品行尚可，平日務農維生，生活狀況正常單純，智識程
    度尚可，其明知無合法的權源，仍為了一己私利大肆占用墾殖公有山坡地，因而
    對山坡地資源造成危害，雖犯罪後坦承犯行，惟經公訴人及本院多次請其拆除地
    上物及回復原狀，均不願配合照辦，已如前述，足認其猶存僥倖圖利之心，尚無
    悔意，犯後態度不佳等一切情狀，量處如主文所示之刑。至大鳥段九五七地號土
    地上如附圖所示Ａ之開墾地部分（面積○‧一六一公頃）及Ｂ、Ｄ之工寮部分（
    面積共計○‧○○四五公頃），其上所開墾種植之木瓜、地瓜、香蕉、山蘇、龍
    眼、芒果、檳榔、樹豆等作物及設置之工寮，另於Ｃ之道路部分入口處設置之竹
    籬笆，乃被告擅自種植的作物與設置的工作物，應依山坡地保育利用條例第三十
    四條第五項規定，宣告沒收之。
據上論斷，應依刑事訴訟法第二百九十九條第一項前段，山坡地保育利用條例第三十
四條第一項、第五項，判決如主文。
本案經檢察官魏宏安到庭執行職務。
中      華      民      國    九十二    年      五      月    二十六    日
                                臺灣臺東地方法院刑事庭
                                    法  官
右正本證明與原本無異。
如不服本判決，應於判決送達後十日內向本院提出上訴狀。（須附繕本）
「切勿逕送上級法院」
                                    書記官
中      華      民      國    九十二    年      五      月              日


司法院資訊處製作；財團法人民間司法改革基金會備份。
